
```{r, include=FALSE}
knitr::opts_chunk$set(echo = TRUE)
library(tidyverse) 
library(MASS) 
```

# データ・ハンドリング

tidyverseパッケージに入っている関数を主に使いながら，今後のデータ分析の演習で必要なデータ操作について学ぶ。  

* 変数の作成  
* データの抽出  
* パイプ  
* グルーピング  
* データの変換  
* データの結合  
* データの読み込み  


## tidyverseパッケージのロード
  

```{r, warning=FALSE, message=FALSE, eval=FALSE}

install.packages("tidyverse") 
library(tidyverse) 

```


tidyverseは様々なパッケージを含んだ，パッケージのセットである。Rを使いやすくするための便利なパッケージがまとめて入っている。具体的には，以下のパッケージが入っている。  
  
* ggplot2: グラフを作るのに特化したパッケージ  
* readr: ファイルの読み込みに特化したパッケージ  
* dplyr: データの整理に特化したパッケージ  
など

詳細はtidyverseの公式ページを参照。
[https://www.tidyverse.org](https://www.tidyverse.org)

注意：  
* 以降のプログラムで関数は「XXXX::YYYY」と表現されているが，これらは「XXXXパッケージに入っているYYYYという関数を使う」という意味である。XXXX::の部分は，基本的に省略しても問題ない。  
* tidyverse以外のパッケージも読み込んでいる場合，同じ名前の関数を含むパッケージがあるとエラーが生じてしまう。もしエラーが生じたときは，XXXX::を付けてどのパッケージの関数を使いたいのかを指定しよう。  
  
  
以降では，Rに最初から入っている`iris`データを使ってファイル操作の練習を行う。

```{r, eval=FALSE}

head(iris) #irisの先頭数行を表示する

```

## 変数の作成

dplyrパッケージに入っている`mutate()`を使うと，新たに変数を追加することができる。
`mutate()`に，*データの名前，新しい変数*の順番で入力すると，データの右端に新しい変数を追加してくれる。

```{r}

dat = iris #irisデータをdatという名前に置き換える

dat2 = mutate(dat, new_var = Sepal.Length + Petal.Length, hoge = ifelse(Species == "setosa", 1, 0)) #Sepal.LengthとPetal.Lengthを足し合わせて，new_varという名前の新しい変数を作る。更に，Sepeciesが"setosa"ならば1, そうでなければ0とするhogeという変数を作る。

head(dat2)

```


## データの抽出

dplyrパッケージに入っている`select`, `filter`関数を使うと，データの中から必要な部分のみを取り出すことができる。

### 必要な変数のみを取り出す（select）

`select()`で，*データの名前，取り出したい変数名（複数選択可）*の順番で入力すると，指定した変数の列のみを取り出してくれる。  
  
以下には，`iris`データから`Sepal.Length`と`Petal.Length`のみを取り出す場合のプログラム例を示す。

```{r}

dat = iris #irisデータをdatという名前に置き換える

dat2 = dplyr::select(dat, Sepal.Length, Petal.Length) #データから必要な例を取り出す。Sepal.LengthとPetal.Lengthの列を取り出す。

head(dat2)

```


### 条件に合う行を取り出す（filter）

ある条件に合う部分のみを取り出したい場合（例えばデータの中から男性のみを取り出したいなど），`filter()`で，*データの名前，条件式*の順番で入力すると，データの中から条件に合う行のみを取り出してくれる。  
  
以下には，`iris`データから，あやめの種類（`"Species"`）のうち`"versicolor"`のみを取り出す場合のプログラム例を示す。

```{r}

dat = iris #irisデータをdatという名前に置き換える

dat2 = dplyr::filter(dat, Species == "versicolor") #データから条件にあう行だけを取り出す。Speciesのうち，versicolorのみを取り出す。「イコール」は=ではなく，==にするのに注意（計算式と論理式ではイコールの表現が異なる）。

head(dat2)

```



## パイプ

複数のプログラムをつなげることを*パイプ処理*という。*purrr*パッケージで，Rでパイプ処理をすることができる。  
  
具体的な例として，`iris`データで「あやめの種類のうち`"setosa"`を取り出して，かつ変数として`Species`，`Sepal.Width`,  
`Sepal.Length`のみを取り出したい」とする。  
先程まで学んだ知識だけでもできなくはないが，プログラムが数行に渡って面倒くさくなる（プログラムが長くなるとミスも生じやすくなる）。

```{r}

dat = iris #irisデータをdatという名前に置き換える

dat2 = dplyr::filter(dat, Species == "setosa") #まずSpeciesのうち，setosaのみを取り出す。dat2という名前で保存する。

dat3 = dplyr::select(dat2, Species, Sepal.Length, Petal.Length) #別の名前で保存し直したdat2から，Sepal.LengthとPetal.Lengthの列を取り出す。dat3という名前で保存する

head(dat3)


```

パイプ（`%>%`）を使えば，このプログラムを1行で書くことができる。


```{r}

dat = iris #irisデータをdatという名前に置き換える

dat2 = dat %>% dplyr::filter(., Species == "setosa") %>% 
  dplyr::select(., Species, Sepal.Length, Petal.Length)

head(dat2)

```

`%>%`はプログラムを渡していく関数であり，`.`はそのプログラム以前の結果を示している。`iris`データを`filter`に渡し，その結果を`select`に渡している。

ドットは省いてしまっても良い（以降のプログラムの例でも，`.`は省略することにする）。

```{r, eval = FALSE}

dat2 = dat %>% dplyr::filter(Species == "setosa") %>% 
  dply::select(Species, Sepal.Length, Petal.Length)

```


## グルーピング

パイプを利用することで，グループごとに統計量を算出することが簡単になる。
  
`iris`データを例として，グループごとに平均や標準偏差を計算する方法を身につけよう。  
  
あやめの種類ごとに，がくの長さの平均と標準偏差を算出してみる。  
先ほど学んだパイプ処理（`%>%`）に加え，`dplyr`パッケージの`group_by`と`summarise`関数を利用する。

```{r}

dat = iris #irisデータをdatという名前に置き換える

dat2 = dat %>% 
  dplyr::group_by(Species) %>% 
  dplyr::summarise(Mean = mean(Sepal.Width, na.rm = TRUE), SD = sd(Sepal.Width, na.rm = TRUE), N = length(Sepal.Width))
#Speciesをグループ化し，グループごとにSepal.Widthの平均，標準偏差，サンプル数（ベクトルの長さ）を出力する。
dat2

```

* `group_by()`はグループ変数を作成する関数である。データの中でグループとして使いたい変数を括弧内に指定する。  
* `summarise()`は，複数の関数を実行させる関数である。この例では，`mean()`，`sd()`, `length()`の3つの関数を実行し，それぞれの結果をMean, SD, Nという別の名前で保存している。  
  



## データの変換

`tidyr`パッケージに入っている`gather()`と`spread()`を使うと，データの並び替えなどをすることができる。

### wide型とlong型の区別

まず，データのレイアウトには，*wide型*と*long型*の二種類があることを理解しよう。  
  
以下のデータを例として説明する。A, B, Cの3人の参加者が，X, Y, Z条件の３つの条件で実験課題を行ったとする。  
それぞれの条件での課題の成績（数値），参加者の性別，年齢をデータとして入力する。  
  

```{r}

dat_wide = data.frame(Subject = c("A","B","C"), X = c(6,2,7), Y = c(9,3,4), Z = c(7,5,7), Gender = c("M", "F", "F"), Age = c(18, 19, 20))  #サンプルデータを作る

dat_wide

```

このようにデータの入力方法として，**１行につき１人の参加者の情報**を入力するやり方がある（実験でデータを入力する際も，このレイアウトの方が入力しやすいだろう）。このようなデータのレイアウトをwide型という。  
  
同じデータを，以下のようなレイアウトで表現することもできる。

```{r}

#以下のプログラムを実行して，サンプルデータを作る
dat_long = data.frame(Subject = sort(rep(c("A","B","C"), 3)), Condition = rep(c("X","Y","Z"), 3), Score = c(6,9,7,2,3,5,7,4,7), Gender = c("M", "M", "M", "F","F","F","F","F", "F"), Age = sort(rep(c(18,19,20), 3)))  

dat_long


```

**実験成績ごとに１行ずつ**でデータが作られている。すなわち，同じ参加者１人につき３行のデータがある。このようなデータの方をlong型と呼ぶ。


#### どのデータ型にすべきか？

Rでのデータ分析用関数は，long型でデータが入っていることを想定として作られている。従って，wide型で入力したデータを，Rでデータ解析をする際にはlong型に変換する必要が生じる時がある。  
  
今後学ぶデータ解析も，基本的に分析で使うデータはlong型を前提とする。

### データレイアウトの変換

wide型をlong型に変換するには，tidyrパッケージの`gather()`を使う。


```{r}

dat_wide #wide型のデータ

dat_long2 = dat_wide %>% tidyr::gather("X", "Y", "Z", key = Condition, value = Score) #並び替える変数を指定する。そして，key変数，value変数として新たにつけたい名前を指定する。

dat_long2

```

逆に，long型をwide型に変換するには，tidyrパッケージの`spread()`を使う。


```{r}

dat_long #long型のデータ

dat_long2 = dat_long %>% tidyr::spread(key = Condition, value = Score) #key変数（ここではCondition），value変数（ここではScore）とする変数を指定する。
dat_long2

```


## データの結合（＊）

複数のデータを結合したい場合は，`dplyr`パッケージの`join`関数を使うとよい。`join`関数には，`left_join`, `full_join`など，いくつかの種類が用意されている。  
  
  
サンプルデータを使いながら，手順について説明する。
例えば，実験で参加者3人について，X, Y, Zのデータを取ったとする。  

```{r}

dat_sample = data.frame(Subject = c("A","B","C"), X = c(6,2,7), Y = c(9,3,4), Z = c(7,5,7), Gender = c("M", "F", "F"), Age = c(18, 19, 20))  #サンプルデータを作る

dat_sample

```

更に，2人の参加者（AとB）に追加で実験を行い，Wのデータを取ったとする。

```{r}

dat_sample2 = data.frame(Subject = c("A","B"), W = c(8,3))  

dat_sample2

```


`dat_sample`と`dat_sample2`のデータを結合して一つのデータにしたい。  
  
`full_join()`で結合したい2つのデータ，更に結合する際にキーとなる変数（2つのデータに共通して存在する変数）を`by=`で指定すると2つのデータを結合してくれる。

* `by=`を省くと，自動で2つのデータに共通する変数を見つけて，それを手がかりに結合してくれる。

```{r, message=FALSE, warning=FALSE}

dat_sample3 = dplyr::full_join(dat_sample, dat_sample2, by = "Subject")

dat_sample3

```

`full_join()`だと，2つのデータをすべてつなげてくれる。データが含まれていない部分は，欠損になる（`data_sample2`に参加者Cのデータはないので，欠損になっている）。  
  
`left_join()`だと，`left_join()`で左側に入力したデータを含む部分のみをつなげてくれる。


```{r, message=FALSE, warning=FALSE}

dat_sample3 = dplyr::left_join(dat_sample2, dat_sample, by = "Subject")

dat_sample3

```

## データの読み込み（＊）

Rにもともと入っている`read.csv()`を使えばcsvファイルを読み込むことができるが，`readr`パッケージの関数を使うと大量のデータが含まれるファイルも高速で読み込んでくれる。また，`readxl`パッケージの関数を使えば，Excelファイルも読み込んでくれる。

#### readr

様々な形式のファイルを高速で読み書きことを目標としたパッケージ。

```{r}

dat = read.csv("./sample_data/0_sample.csv")
dat


dat_2 = readr::read_csv("./sample_data/0_sample.csv")
dat_2

#データの書き出し
readr::write_excel_csv(dat_2, "./sample_data/0_sample_2.csv")

```

* Rで標準で入っている`read.csv()`ではなく，`read_csv()`なので注意（ドットではなく，アンダースコア）。

ファイルを書き出すための関数も用意されている。
* ここでは`write_excel_csv()` を使っているが，単に`write_csv()`でも可。  
  
`read_csv()`で読み込んだファイルは，データフレームではなく，*tibble*という形式になる。  
  
##### tibble（＊）

tibbleとは，データフレームに代わるものとして開発された，Rの新たなデータ形式である。  
  
tibbleは，データフレームよりも可読性を向上させているのが特徴である。コンソールにはデータ全てではなく，最初の10行程度のみ，列も画面に入る範囲のみが表示される。  


`as_tibble()`でデータフレームをtibble形式にすることもできる。

```{r}
dat = tibble::as_tibble(iris) #irisデータをtibble型にして，datという名前で保存する
dat
```


tibbleだとデータをすべて閲覧することはできないが，すべて閲覧したい場合は`View()`を使えばよい。

```{r tibble_Appendix_2, eval=FALSE}
View(dat)
```
  

### readxl

エクセル形式（xlsx）のファイルを読み込むことができる。  


```{r, eval=FALSE}

dat = readxl::read_excel("./sample/0_sample.xlsx") #特にオプションを指定しなければ，1番目に保存されているシートの中身をtibble形式で読み込んでくれる。シートや読み込む範囲を指定したい場合は，ヘルプを参照。
dat


```

