
```{r, include=FALSE}
knitr::opts_chunk$set(echo = TRUE)
library(tidyverse) 
library(MASS) 
```

# データ・ハンドリング

データに新しく変数を加えたり，データの形式を変えるなど，より高度で複雑な（だが以降の章の解析で必要な）データの操作について学んでいく。  
この章では，`tidyverse`というパッケージに入っている一連の関数を解説する。  

* 変数の作成  
* データの抽出  
* パイプ  
* グルーピング  
* データの変換  
* データの結合  
* データの読み込み  


## tidyverseパッケージのロード
  

まず，tidyverseパッケージを使うためにパッケージのロードをしよう。初めて使う場合は，マシンに予めパッケージをインストールする必要がある。パッケージのインストール及びロードについては，第2章で解説されている。

```{r, warning=FALSE, message=FALSE, eval=FALSE}

install.packages("tidyverse") 
library(tidyverse) 

```

***

`tidyverse`は様々なパッケージを含んだ，パッケージのセットである。Rを使いやすくするための便利なパッケージがまとめて入っている。例えば，以下のパッケージが含まれている。  
  
* ggplot2: グラフを作るのに特化したパッケージ  
* readr: ファイルの読み込みに特化したパッケージ  
* dplyr: データの整理に特化したパッケージ  
など

このテキストでは，以降の章での解析に必要なパッケージ及び関数のみに絞って解説する。詳細はtidyverseの公式ページを参照のこと。
[https://www.tidyverse.org](https://www.tidyverse.org)

***

注意：  
以降のプログラムでは，関数を「`XXXX::YYYY`」と表現しているが，これらは「`XXXX`パッケージに入っている`YYYY`という関数を使う」ということを意味する。`XXXX::`の部分は，基本的に省略しても問題ないが，例えば`tidyverse`パッケージ以外もロードしていて，同じ名前の関数が別のパッケージに含まれている場合には，思った通りの結果が表示されない場合もある。外部パッケージの関数を使う場合は，できる限り`XXXX::`を付けて使って指定した方が無難である。    
    
***
    
以降では，Rに標準で入っている`iris`データを例として，ファイル操作の練習を行う。以下のプログラムを実行し，`iris`データを`dat`という名前に置き換えて使っていく。

```{r}

dat = iris 

```

## 変数の作成

`dplyr`パッケージに入っている`mutate()`を使うと，新たに変数を追加することができる。
`mutate()`に，*データの名前，新しい変数*の順番で入力すると，データの右端に新しい変数を追加してくれる。

```{r}

dat2 = mutate(dat, 
              new_var = Sepal.Length + Petal.Length, 
              hoge = ifelse(Species == "setosa", 1, 0)) 
head(dat2)

```

上の例では，`Sepal.Length`と`Petal.Length`を足した`new_var`という名前の新しい変数を作っている。更に，「`Sepecies`が"`setosa`"ならば1, そうでなければ0とする」という条件で新たに`hoge`という変数を作っている。


## データの抽出

dplyrパッケージに入っている`select`, `filter`関数を使うと，データの中から必要な部分のみを取り出すことができる。

### 必要な列のみを取り出す（select）

`select()`で，*データの名前，取り出したい変数名（複数選択可）*の順番で入力すると，指定した変数の列のみを取り出してくれる。  
  
以下には，`iris`データから`Sepal.Length`と`Petal.Length`のみを取り出す場合のプログラム例を示す。

```{r}

dat2 = dplyr::select(dat, Sepal.Length, Petal.Length) 

head(dat2)

```

上の例では，データの中から`Sepal.Length`と`Petal.Length`の列を取り出している。



### 条件に合う行を取り出す（filter）

ある条件に合う行のみを取り出したい場合（例えばデータの中から男性のみを取り出したいなど），`filter()`で，*データの名前，条件式*の順番で入力すると，データの中から条件に合う行のみを取り出してくれる。  
  
以下には，`iris`データから，あやめの種類（`"Species"`）のうち`"versicolor"`のみを取り出す場合のプログラム例を示す。

```{r}

dat2 = dplyr::filter(dat, Species == "versicolor") 
head(dat2)

```

データから条件にあう行だけが取り出される。上の例では，「`Species`が`versicolor`である」という条件を指定して，条件に合うデータのみを取り出している。  
  
***

「イコール」は`=`ではなく，`==`としているのに注意。つまり，計算式と論理式ではイコールの表現が異なる。他の論理式の表現については，第2章で説明しているので確認しておこう。例えば，「`Sepal.Length`が7以上」という条件で取り出したいときは，`dplyr::filter(iris, Sepal.Length >= 7) `とすれば良い。


## パイプ

複数のプログラムをつなげることを*パイプ処理*という。purrrパッケージで，Rでパイプ処理をすることができる。  
  
例えば，`iris`データで「あやめの種類のうち`"setosa"`を取り出して，かつ変数として`Species`，`Sepal.Width`, `Sepal.Length`のみを取り出したい」という複数の処理をする場合を例として考える。  
先程まで学んだ内容を駆使すれば，以下のように複数のプラグラムを段階的に書けばできなくはないが，非常に面倒くさくなる（プログラムを分けて書くと途中でミスも生じやすくなる）。

```{r}

dat = iris #irisデータをdatという名前に置き換える

dat2 = dplyr::filter(dat, Species == "setosa") #まずSpeciesのうち，setosaのみを取り出す。dat2という名前で保存する。

dat3 = dplyr::select(dat2, Species, Sepal.Length, Petal.Length) #別の名前で保存し直したdat2から，Sepal.LengthとPetal.Lengthの列を取り出す。dat3という名前で保存する

head(dat3)


```

パイプ（`%>%`）を使えば，このプログラムを1行で書くことができる。


```{r}

dat = iris #irisデータをdatという名前に置き換える

dat2 = dat %>% dplyr::filter(., Species == "setosa") %>% 
  dplyr::select(., Species, Sepal.Length, Petal.Length)

head(dat2)

```

`%>%`はプログラムを渡していく関数であり，`.`はそのプログラム以前の結果を示している。`iris`データを`filter`に渡し，その結果を`select`に渡している。

ドットは省いてしまっても良い（以降でも，`.`は省略して表記する）。

```{r, eval = FALSE}

dat2 = dat %>% dplyr::filter(Species == "setosa") %>% 
  dply::select(Species, Sepal.Length, Petal.Length)

```


## グルーピング

パイプを利用することで，グループごとに統計量を算出することができる。
  
`iris`データを例として，グループごとに平均や標準偏差を計算する方法を身につけよう。  
  
あやめの種類ごとに，がくの長さの平均と標準偏差を算出してみる。  
先ほど学んだパイプ処理（`%>%`）に加え，`dplyr`パッケージの`group_by`と`summarise`関数を利用する。

```{r}

dat = iris #irisデータをdatという名前に置き換える

dat2 = dat %>% 
  dplyr::group_by(Species) %>% 
  dplyr::summarise(Mean = mean(Sepal.Width, na.rm = TRUE), SD = sd(Sepal.Width, na.rm = TRUE), N = length(Sepal.Width))
#Speciesをグループ化し，グループごとにSepal.Widthの平均，標準偏差，サンプル数（ベクトルの長さ）を出力する。
dat2

```

`group_by()`はグループ変数を作成する関数である。データの中でグループとして使いたい変数を括弧内に指定する。  
`summarise()`は，複数の関数を実行させる関数である。この例では，`mean()`，`sd()`, `length()`の3つの関数を実行し，それぞれの結果をMean, SD, Nという別の名前で保存している。  
  
## データの変換

`tidyr`パッケージに入っている`gather()`と`spread()`を使うと，データの並び替えなどをすることができる。

### wide型とlong型の区別

まず，データのレイアウトには，*wide型*と*long型*の二種類があることを理解しよう。  
  
以下のデータを例として説明する。A, B, Cの3人の参加者が，X, Y, Z条件の３つの条件で実験課題を行ったとする。  
それぞれの条件での課題の成績（数値），参加者の性別，年齢をデータとして入力する。  
  
まずは，以下のプログラムを実行してサンプルデータを作成しよう（初めて見る関数もあるが，気にせずプログラムを入力して実行しよう）。

```{r}

dat_wide = data.frame(Subject = c("A","B","C"), 
                      X = c(6,2,7), 
                      Y = c(9,3,4), 
                      Z = c(7,5,7), 
                      Gender = c("M", "F", "F"), 
                      Age = c(18, 19, 20))  #サンプルデータを作る
dat_wide

```

このようにデータの入力方法として，**１行につき１人の参加者の情報**を入力するやり方がある（実験でデータを入力する際も，このレイアウトの方が入力しやすいだろう）。このようなデータのレイアウトをwide型という。  
  
同じデータを，以下のようなレイアウトで表現することもできる。同じく，以下のプログラムを実行して，サンプルデータを作ろう。

```{r}

dat_long = data.frame(Subject = sort(rep(c("A","B","C"), 3)), 
                      Condition = rep(c("X","Y","Z"), 3), 
                      Score = c(6,9,7,2,3,5,7,4,7), 
                      Gender = c("M", "M", "M", "F","F","F","F","F", "F"), 
                      Age = sort(rep(c(18,19,20), 3)))  
dat_long


```

**実験成績ごとに１行ずつ**でデータが作られている。すなわち，同じ参加者１人につき３行のデータがある。このようなデータの方をlong型と呼ぶ。


#### どのデータ型にすべきか？

Rでデータ解析に使う関数は，「1つの観測値（observation）につき1行」が原則，つまりlong型でデータが入っていることを前提として作られている。このテキストで学ぶデータ解析も，基本的に分析で使うデータはlong型を前提とする。  
  

その一方，データを入力する際にはwide型で用意する方が楽な場合もある。データ入力は研究者の都合に応じてやりやすい方法で用意するとして，解析をする際ときに必要なデータ形式に変換するすべを身に着けておこう。  
  
### wide型からlong型に変換

tidyrパッケージの`gather()`を使う。


```{r}

dat_long2 = dat_wide %>% tidyr::gather("X", "Y", "Z", 
                                       key = Condition, value = Score) 
dat_long2

```

`gather()`で，並び替える変数を指定する。そして，`key=`でkey変数，`value=`でvalue変数として新たにつけたい名前を指定する。  

### long型からwide型に変換

tidyrパッケージの`spread()`を使う。


```{r}

dat_wide2 = dat_long %>% tidyr::spread(key = Condition, value = Score) 
dat_wide2

```

`spread()`で，`key=`でkey変数，`value=`でvalue変数とする変数を指定する。


## データの結合

複数のデータを結合したい場合は，`dplyr`パッケージの`join`関数を使うとよい。`join`関数には，`left_join`, `full_join`など，いくつかの種類が用意されている。  
  
  
サンプルデータを使いながら，手順について説明する。まず，以下のプログラムを実行して，サンプルデータを作ろう。

```{r}

dat_sample = data.frame(Subject = c("A","B","C"), 
                        X = c(6,2,7), 
                        Y = c(9,3,4), 
                        Z = c(7,5,7), 
                        Gender = c("M", "F", "F"), 
                        Age = c(18, 19, 20))
dat_sample

```

実験で3人の参加者A, B, Cについて，X, Y, Zのデータを取ったとする。  


更に，2人の参加者（AとB）に追加で実験を行い，Wのデータを取ったとする。

```{r}

dat_sample2 = data.frame(Subject = c("A","B"), 
                         W = c(8,3))  
dat_sample2

```


`dat_sample`と`dat_sample2`のデータを結合して，一つのデータにしたい。  
  
`full_join()`で結合したい2つのデータ，更に結合する際にキーとなる変数（2つのデータに共通して存在する変数）を`by=`で指定すると2つのデータを結合してくれる。

なお，`by=`を省くと，自動で2つのデータに共通する変数を見つけて，それを手がかりに結合してくれる。

```{r, message=FALSE, warning=FALSE}

dat_sample3 = dplyr::full_join(dat_sample, dat_sample2, by = "Subject")

dat_sample3

```

`full_join()`だと，2つのデータをすべてつなげてくれる。データが含まれていない部分は，欠損になる（`data_sample2`に参加者Cのデータはないので，欠損になっている）。  
  
`left_join()`だと，`left_join()`で左側に入力したデータを含む部分のみをつなげてくれる。


```{r, message=FALSE, warning=FALSE}

dat_sample3 = dplyr::left_join(dat_sample2, dat_sample, by = "Subject")

dat_sample3

```

## データの読み込み

Rにもともと入っている`read.csv()`を使えばcsvファイルを読み込むことができるが，`readr`パッケージの関数を使うと大量のデータが含まれるファイルも高速で読み込んでくれる。また，`readxl`パッケージの関数を使えば，Excelファイルも読み込んでくれる。

#### readr

様々な形式のファイルを高速で読み書きことを目標としたパッケージ。

```{r, message=FALSE}

dat = read.csv("./sample_data/0_sample.csv")
dat


dat_2 = readr::read_csv("./sample_data/0_sample.csv")
dat_2

#データの書き出し
readr::write_excel_csv(dat_2, "./sample_data/0_sample_2.csv")

```

`read.csv()`ではなく，`read_csv()`なので注意（ドットではなく，アンダースコア）。

ファイルを書き出すための関数も用意されている。  
* ここでは`write_excel_csv()` を使っているが，単に`write_csv()`でも可。  
  
また，`read_csv()`で読み込んだファイルは，データフレームではなく，*tibble*という形式になる。  
  
##### tibble

tibbleとは，Rのデータ形式の一つである。  
  
tibbleは，データフレームよりも可読性を向上させているのが特徴である。コンソールにはデータ全てではなく，最初の10行程度のみ，列も画面に入る範囲のみが表示される。  


`as_tibble()`でデータフレームをtibble形式にすることもできる。

```{r}
dat = tibble::as_tibble(iris) #irisデータをtibble型にして，datという名前で保存する
dat
```


tibbleだとデータをすべて閲覧することはできないが，すべて閲覧したい場合は`View()`を使えばよい。

```{r, eval=FALSE}
View(dat)
```
  

### readxl

`readxl`パッケージで，エクセル形式（xlsx）のファイルを読み込むことができる。  


```{r, eval=FALSE}

dat = readxl::read_excel("./sample/0_sample.xlsx") 
dat

```

特にオプションを指定しなければ，1番目に保存されているシートの中身をtibble形式で読み込んでくれる。読み込みたいシートや読み込む範囲を指定したい場合など，細かい点については`read_excel`のヘルプを参照してほしい。


## 確認問題{-}

### 問１{-}

irisデータから，1)Speciesがversicolorである行を選び，2) Species, Petal.Length及びPetal.Widthの列を抽出し，3) Petal.LengthとPetal.Widthを足した変数hogeを作るという一連の処理を，パイプ処理を使って行ってみよう。  
  
### 問２{-}

irisデータから，1)Speciesがvirginica以外の行を選び，2) Species, Petal.Length及びPetal.Widthの列を抽出する処理を，パイプ処理を使って行ってみよう。  
  
ヒント：Rでは，`!=`が「○○ではない」を意味する論理式である（第2章参照）。

### 問３{-}

irisデータで，Species別にPetal.Lengthの平均値，標準偏差を求めよう。

ヒント：`group_by()`と`summarise()`の使い方をおさらいする。

