
```{r setup_chap03, include=FALSE}
knitr::opts_chunk$set(echo = TRUE)
library(tidyverse) 
library(MASS) 
```

# グラフ

データをグラフで表現する方法について学ぶ。

* グラフの種類  
* グラフの作り方    
  
  
データの傾向をグラフによって表現することを*可視化*と表現する。
  
`ggplot2`パッケージを使って，データの可視化をする。

ggplot2はtidyverseパッケージに含まれているので，tidyverseパッケージをロードする。

```{r setup2_chap03, warning=FALSE, message=FALSE, eval=FALSE}
install.packages("tidyverse") 
library(tidyverse) 

```


## Rのグラフィック

Rの利点としてデータのグラフィックに優れている点をあげることができる。  
  
Rの数あるパッケージの中でも，`ggplot2()`はグラフを作るのに特化された関数を含むパッケージである。  
  
以下では，Rのサンプルデータを使いながら，データを可視化するすべを学んでいく。

## ggplot2の基本

ggplot2は，一つ一つのレイヤー（パーツ）を作り，重ね合わせてグラフを作成する。

```{r ggplot2_example_chap03}

p = ggplot() + 
  geom_point(data = iris, aes(x=Sepal.Length, y=Petal.Length)) + 
  labs(x = "Length of sepal", y = "Length of petal") 
p

```

プログラムの解説：  
  
* ggplot()：初期設定。「ggplot2を使ってグラフを書きますよ」という意味。必ず書く。カッコの中には何も入れなくて良い。  
* geom_xxxx()：グラフの種類の指定。必ず書く。xxxxには，グラフの種類を入力する。この例では，散布図を書くのでgeom_pointを指定した。更に，カッコの中に必要な設定を記す。  
  + data: グラフを描画するデータを指定する。
  + x, y: x軸とy軸に指定したい変数を指定する。  
  + その他にも，グラフの種類によって指定できるものがある。
* オプション：例えば，軸の値の範囲，軸のラベル，グラフの色の設定などを指定することができる。オプションは必ずしも書く必要はない。  



### 散布図

geom_pointで作成できる。

```{r}

p = ggplot2::ggplot() + 
  geom_point(data=mpg, aes(x=cty, y=hwy, shape = fl)) 
p



```

重なって見えにくい場合は，geom_jitterを使うとランダムのズレをつくって表示してくれる。


```{r ggplot2_jitter_chap03}

p = ggplot2::ggplot() + 
  geom_jitter(data=mpg, aes(x=cty, y=hwy, shape = fl)) 
p

```

### ヒストグラム

`geom_histogram`で作成する。


```{r ggplot2_histogram_chap08, message=FALSE, warning=FALSE}

p = ggplot() + 
  geom_histogram(data = iris, aes(x=Sepal.Length))  #xに，横軸にしたい変数を入れる。
p

p = ggplot() + 
  geom_histogram(data = iris, aes(x=Sepal.Length, fill = Species))  #種類ごとに色の塗りつぶしを変えたい場合は，fillに指定する。
p

p = ggplot() + 
  geom_histogram(data = iris, aes(x=Sepal.Length, color = Species))  #colorだと周りの線の色を変える。
p


```


### 箱ひげ図

`geom_boxplot`で作成する。

最小値，第一分位点，中央値，第三分位点，最大値を示す（外れ値は点で示される）。


```{r ggplot2_boxplot_chap08, message=FALSE, warning=FALSE}

p = ggplot() + 
  geom_boxplot(data = InsectSprays, aes(x=spray, y=count))
p

p = ggplot() + 
  geom_boxplot(data = InsectSprays, aes(x=spray, y=count, fill = spray))
p

```


### バイオリンプロット

データの分布を表現したグラフ。
`geom_violin`で作成する。



```{r ggplot2_boxplot_chap08, message=FALSE, warning=FALSE}

p = ggplot() + 
  geom_violin(data = InsectSprays, aes(x=spray, y=count))
p


p = ggplot() + 
  geom_violin(data = InsectSprays, aes(x=spray, y=count, fill = spray))
p

```



### 折れ線グラフ

`geom_line()`を使う。`geom_line()`だけだと線のみだが，`geom_point()`で作ったグラフを重ねることで点もつけることができる。

```{r ggplot2_lineplot_chap08}

#サンプルデータをつくる: 10日間の気温の変化
temperature = data.frame(
    Days  = 1:10, 
    Celsius = c(17.2, 17.5, 18.1, 18.8, 19.0, 19.2, 19.7, 20.2, 20.5, 20.1)
)
temperature

p = ggplot() + 
  geom_line(data = temperature, aes(x=Days, y=Celsius)) + 
  geom_point(data = temperature, aes(x=Days, y=Celsius)) 
p

```

### エラーバーつきのグラフ

`geom_errorbar()`でエラーバーをつけることができる。
あるいは，`geom_pointrange()`でも作れる。

```{r}

#サンプルデータをつくる
sample_dat = data.frame(Condition=c("A", "B" ,"C"), 
                        mean=c(2, 5, 8), 
                        lower=c(1.1, 4.2, 7.5), 
                        upper=c(3.0, 6.8, 9.1))
#meanが平均，lowerとupperにそれぞれ下限値と上限値。

p = ggplot() + 
  geom_point(data = sample_dat, aes(x = Condition, y = mean)) + 
  geom_errorbar(data = sample_dat, aes(x = Condition, ymax = upper, ymin = lower), width = 0.1) 
#まず，geom_pointで平均を点で示したグラフを作成する。そのグラフに，ymaxとyminにそれぞれ上限値と下限値を指定したエラーバーのグラフを重ねる（widthでエラーバーの横の長さを指定できる）。
p


p2 = ggplot() + 
  geom_pointrange(data = sample_dat, aes(x = Condition, y = mean, ymax = upper, ymin = lower)) 
#geom_pointrangeならば，点とエラーバーの両方を一括して指定できる。
p2

```



## ファセット（Facet）

グループごとにグラフを分けたい場合は，ファセット（facet）を利用すると良い。`facet_wrap()`を使う。

```{r ggplot2_facet_chap03, message=FALSE, warning=FALSE}
p = ggplot() +
  geom_point(data = iris, aes(x=Sepal.Length, y=Petal.Length)) + facet_wrap(vars(Species)) 
p

```

## ラベル

x軸やy軸のラベルを変えたいときは，labsを使うと良い。

```{r ggplot2_labs_chap03, message=FALSE, warning=FALSE}

p = ggplot() +
  geom_point(data = iris, aes(x=Sepal.Length, y=Petal.Length)) + 
  labs(x = "Length of sepal", y = "Length of petal")

```


## テーマ（Theme）

グループのテーマを変えることができる。  
  
手っ取り早く変えたい場合は，用意されているテーマを選ぶと良い。

```{r ggplot2_theme_chap03, message=FALSE, warning=FALSE}

p = ggplot() +
  geom_point(data = iris, aes(x=Sepal.Length, y=Petal.Length)) 
p + theme_bw()
p + theme_gray()
p + theme_classic()

```


## 図の保存

`ggsave()`を使う。`plot`に保存した図を，`filename`にファイル名を指定すると，ワーキングディレクトリに作成した図が保存される。

```{r ggplot2_save, eval=FALSE}

p = ggplot() + 
  geom_point(data = iris, aes(x=Sepal.Length, y=Petal.Length)) + 
  labs(x = "Sepal Length", y = "Petal Length") + 
  theme_bw()
p

ggsave(plot = p, filename = "plot.png") 
ggsave(plot = p, filename = "plot_2.png", dpi = 300) #解像度（dpi）を指定可能。
ggsave(plot = p, filename = "plot_3.png", width = 8, height = 5) #幅(width)や高さ(height)を指定可能。

```

## その他の機能

ggplot2のCheat sheetを見てみよう。

