
```{r, include=FALSE}
knitr::opts_chunk$set(echo = TRUE)
library(tidyverse) 
library(MASS) 
```

# グラフ

データをグラフで表現する方法について学ぶ。

* グラフの種類  
* グラフの作り方    
  
  
データの傾向をグラフによって表現することを*可視化*という。
  
この章では，`ggplot2`パッケージを使って，データを可視化する方法について学んでいく。  
  
`ggplot2`も`tidyverse`パッケージに含まれている。まずは，`tidyverse`パッケージをロードしよう。

```{r, warning=FALSE, message=FALSE, eval=FALSE}
library(tidyverse) 
```

以下では，Rに標準で入っているサンプルデータを使いながら，データを可視化するすべを学んでいく。


## なぜ可視化が重要か？

データを解析する際には，単に平均値など数値を確認するだけではなく，必ず**データを可視化して分布を確認する**習慣を身に着けよう。  
  
例えばデータに極端に高い値があったりする場合は，代表値として平均値を使うのは適切でないことがわかったりする。データが正規分布と似た形をしているか，データの中に外れ値はないかなど，分布の形状をデータ解析の前に確認しておくことは重要である。


## Rのグラフィック

Rの利点は，データのグラフィックに優れていることである。  
  
Rには標準でもグラフを作成するための関数がいくつか用意されている。
  
```{r}

hist(iris$Sepal.Length) #ヒストグラムを作成する
plot(iris$Sepal.Length, iris$Sepal.Width) #散布図を作成する
boxplot(iris$Sepal.Length) #箱ひげ図を作成する

```

手っ取り早くデータの分布や相関を確認したい場合は，これらだけでも十分である。
  
しかし，標準で入っている関数は出力されるグラフがきれいでなかったり（論文などで報告するにはこれだけでは不十分である），とはいえ自分の好みに合わせてオプションを指定するにしても操作が複雑といったデメリットもある。作成できるグラフの種類も限られている。  
  
これに対し，`ggplot2()`にはグラフを作る上で様々な機能に特化した関数が含まれている。  
  
ggplot2の使い方も初学者には難しいところがあるが，基本的な使い方について以降で確認していこう。

## ggplot2の基本

早速，ggplot2を使ってグラフを作ってみよう。  
  
以下のプログラムを実行してみよう。


```{r}

p = ggplot() + 
  geom_point(data = iris, aes(x=Sepal.Length, y=Petal.Length)) + 
  labs(x = "Length of sepal", y = "Length of petal") 
p

```

とりあえず，以下の点だけを知っておけば`ggplot2`でグラフが作れる。

プログラムの解説：  
  
`ggplot()`：初期設定。「ggplot2を使ってグラフを書きますよ」という意味。必ず書く。カッコの中には何も入れなくて良い。  
`geom_xxxx()`：グラフの種類の指定。必ず書く。`xxxx`には，グラフの種類を入力する。この例では，散布図を書くのでgeom_pointを指定した。更に，カッコの中に必要な設定を記す。  

* data: グラフを描画するデータを指定する。
* x, y: x軸とy軸に指定したい変数を指定する。  
* その他にも，グラフの種類によって指定できるものがある。  
  
オプション：上での例では，`labs()`でx軸やy軸のラベルを指定している。このように，軸の値の範囲，軸のラベル，グラフの色の設定などをオプションで指定することができる。オプションは必ずしも書く必要はない。  



### 散布図

`geom_point`で作成できる。

```{r}

p = ggplot2::ggplot() + 
  geom_point(data=mpg, aes(x=cty, y=hwy, shape = fl)) 
p



```

重なって見えにくい場合は，`geom_jitter`を使うとランダムのズレをつくって表示してくれる。


```{r}

p = ggplot2::ggplot() + 
  geom_jitter(data=mpg, aes(x=cty, y=hwy, shape = fl)) 
p

```

### ヒストグラム

`geom_histogram`で作成する。


```{r, message=FALSE, warning=FALSE}

p = ggplot() + 
  geom_histogram(data = iris, aes(x=Sepal.Length))  #xに，横軸にしたい変数を入れる。
p

p = ggplot() + 
  geom_histogram(data = iris, aes(x=Sepal.Length, fill = Species))  #種類ごとに色の塗りつぶしを変えたい場合は，fillに指定する。
p

p = ggplot() + 
  geom_histogram(data = iris, aes(x=Sepal.Length, color = Species))  #colorだと周りの線の色を変える。
p


```


### 箱ひげ図

`geom_boxplot`で作成する。

最小値，第一分位点，中央値，第三分位点，最大値を示す（外れ値は点で示される）。


```{r, message=FALSE, warning=FALSE}

p = ggplot() + 
  geom_boxplot(data = InsectSprays, aes(x=spray, y=count))
p

p = ggplot() + 
  geom_boxplot(data = InsectSprays, aes(x=spray, y=count, fill = spray))
p

```


### バイオリンプロット

データの分布を表現したグラフ。
`geom_violin`で作成する。



```{r, message=FALSE, warning=FALSE}

p = ggplot() + 
  geom_violin(data = InsectSprays, aes(x=spray, y=count))
p


p = ggplot() + 
  geom_violin(data = InsectSprays, aes(x=spray, y=count, fill = spray))
p

```



### 折れ線グラフ

`geom_line()`を使う。`geom_line()`だけだと線のみだが，`geom_point()`で作ったグラフを重ねることで点もつけることができる。このように，複数のグラフを重ねて描画することもできる。

```{r}

#サンプルデータをつくる: 10日間の気温の変化
temperature = data.frame(
    Days  = 1:10, 
    Celsius = c(17.2, 17.5, 18.1, 18.8, 19.0, 19.2, 19.7, 20.2, 20.5, 20.1)
)
temperature

p = ggplot() + 
  geom_line(data = temperature, aes(x=Days, y=Celsius)) + 
  geom_point(data = temperature, aes(x=Days, y=Celsius)) 
p

```

### エラーバーつきのグラフ

`geom_errorbar()`でエラーバーをつけることができる。
あるいは，`geom_pointrange()`でも作れる。

```{r}

#サンプルデータをつくる
sample_dat = data.frame(Condition=c("A", "B" ,"C"), 
                        mean=c(2, 5, 8), 
                        lower=c(1.1, 4.2, 7.5), 
                        upper=c(3.0, 6.8, 9.1))
#meanが平均，lowerとupperにそれぞれ下限値と上限値。

p = ggplot() + 
  geom_point(data = sample_dat, aes(x = Condition, y = mean)) + 
  geom_errorbar(data = sample_dat, aes(x = Condition, ymax = upper, ymin = lower), width = 0.1) 
#まず，geom_pointで平均を点で示したグラフを作成する。そのグラフに，ymaxとyminにそれぞれ上限値と下限値を指定したエラーバーのグラフを重ねる（widthでエラーバーの横の長さを指定できる）。
p


p2 = ggplot() + 
  geom_pointrange(data = sample_dat, aes(x = Condition, y = mean, ymax = upper, ymin = lower)) 
#geom_pointrangeならば，点とエラーバーの両方を一括して指定できる。
p2

```



## オプション


### ファセット（Facet）

グループごとにグラフを分けたい場合は，ファセット（facet）を利用すると良い。`facet_wrap()`を使う。

```{r, message=FALSE, warning=FALSE}
p = ggplot() +
  geom_point(data = iris, aes(x=Sepal.Length, y=Petal.Length)) + facet_wrap(vars(Species)) 
p

```

### ラベル（labs）

x軸やy軸のラベルを変えたいときは，labsを使うと良い。

```{r, message=FALSE, warning=FALSE}

p = ggplot() +
  geom_point(data = iris, aes(x=Sepal.Length, y=Petal.Length)) + 
  labs(x = "Length of sepal", y = "Length of petal")

```



### テーマ（Theme）

グラフ全体のテーマを変えることができる。  
  
手っ取り早く変えたい場合は，用意されているテーマを選ぶと良い。

```{r, message=FALSE, warning=FALSE}

p = ggplot() +
  geom_point(data = iris, aes(x=Sepal.Length, y=Petal.Length)) 
p + theme_bw()
p + theme_gray()
p + theme_classic()

```


## 図の保存

`ggsave()`を使う。`plot`に保存した図を，`filename`にファイル名を指定すると，ワーキングディレクトリに作成した図が保存される。

```{r, eval=FALSE}

p = ggplot() + 
  geom_point(data = iris, aes(x=Sepal.Length, y=Petal.Length)) + 
  labs(x = "Sepal Length", y = "Petal Length") + 
  theme_bw()
p

ggsave(plot = p, filename = "plot.png") 
ggsave(plot = p, filename = "plot_2.png", dpi = 300) #解像度（dpi）を指定可能。
ggsave(plot = p, filename = "plot_3.png", width = 8, height = 5) #幅(width)や高さ(height)を指定可能。

```

## その他の機能

このテキストで説明していないことについては，関数のヘルプやRStudioのサイトにある`ggplot2`のCheat sheetを見てみよう[https://rstudio.com/resources/cheatsheets/](https://rstudio.com/resources/cheatsheets/)。日本語訳もある。

